臺中高等行政法院判決　　　　　　　　　　　　　　　九十三年度簡字第一七二號
　　原　　　告　甲○○
　　被　　　告　南投縣政府
　　代　表　人　乙○○
右當事人間因地政士法事件，原告不服內政部中華民國九十三年八月二日台內訴字第
○九三○○○五二一一號訴願決定，提起行政訴訟。本院判決如左︰
　　主  文
原告之訴駁回。
訴訟費用由原告負擔。
　　事  實
原告於民國九十三年一月五日加入南投縣地政士公會前，即於九十二年三月二十八日
、十一月六日、十二月二十五日至南投縣南投地政事務所，以代理人身分辦理土地登
記業務，案經南投地政事務所依內政部九十二年三月二十四日內授中辦地字第○九二
○○八一五七九號函說明八規定，以九十二年十二月三日投地一字第○九二○○一五
二八六號函、九十三年一月六日投地一字第○九三○○○○一五五號、九十三年一月
十九日投地一字第○九三○○○○七二五號函送被告查處，並經被告函詢南投縣地政
士公會九十二年十二月十五日（九二）投縣地政士公字第九二六二七號、九十三年一
月十五日（九三）投縣地政士公字第九三○六六號函復，均顯示原告至南投地政事務
所以代理人身分辦理土地登記案件時，確未加入地政士公會，且未能提出非以地政士
為業之佐證文件，顯已違反地政士法第三十三條第一項規定，被告爰依地政士法第五
十條規定處以新臺幣（下同）三萬元罰鍰，原告不服，向內政部提起訴願，亦經決定
駁回，原告乃提起本件行政訴訟，爰將兩造訴辯意旨陳述如後：
原告起訴意旨略謂：(一)原告未加入地政士公會，實因無錢加入公會，公會規定需繳巨
額顯不相當之入會費，且地政士法與執法之缺失，經本人提起訴願，亦遭內政部決定
駁回。(二)依地政士法第三十三條規定，地政士登記後非加入該管直轄市或縣市地政士
公會，不得執業。地政士公會不得拒絕地政士之加入。地政士申請加入所在地公會遭
拒絕時，其會員資格經人民團體主管機關認定後，視同業已入會。原告於地政士法實
施後曾到南投縣地政士公會南投市服務處諮詢入會事項，其規定必須繳交巨額顯不相
當之入會費二萬元方可入會（未實行地政士法前入會費似為三千元，施行後入會費二
萬元，九十三年地政士公會會員代表大會後又改回三千元，可見原告未能入會期間入
會費二萬元顯有不相當）。原告多次向南投縣政府反映入會費非原告所能負擔，南投
縣政府承諾與公會協調降低入會費。但到南投縣政府開單告發原告尚維持入會費二萬
元整，「地政士公會不得拒絕地政士之加入」為強制作為，非無錢就不能加入，其拒
絕在先。地政士法施行前，原告受土地登記專業代理人法條拘束，該法並無強制入會
，施行後政府無作為，任由社團收取巨額入會費，再依法處分原告實為不公不義，因
此實非本人不加入，實為新法之受害人，故應撤銷三萬元罰鍰之處分。(三)原告經考試
院土地登記專業代理人考試及格，並於八十八年十二日（月）領得開業執照，已取得
合法之工作權與財產權。依據「地政士法第四條中華民國國民經地政士考試及格，並
領有地政士證書者，得充任地政士。本法施行前，依法領有土地登記代理人證書者，
仍得充任地政士。」又第五十三條「本法施行前，依法領有土地登記專業代理人證書
者，於本法施行後，得依第七條規定，申請開業執照；已執業者自本法施行之日起，
得繼續執業四年，：：：」依本條文規定已執業者，自本法施行之日起，得繼續執業
四年，故本人可保留土地專業代理人身分四年，「得充任」「得繼續執業四年」，因
此原告在受罰期間，保有土地登記專業代理人之工作權財產權，不受地政（士）法拘
束，繼續從事土地登記專業代理人之工作。上經訴願駁回理由一依據台內中地字第○
九一○○一四○三○號函釋說明二（該函釋原告不懂亦未接獲任何信息，何能作為處
分原告之依據）及訴願駁回理由二稱「惟為查相關法規並未規定應依地政（士）法施
行之日起四年後，未加入公會始得處罰。」但地政士法亦無明文規定「已執業者，自
本法施行之日起，得繼續執業四年」需加入公會。原告已經取得合法之工作權與財產
權，相同工作性質，新法加以限縮。本法違背憲法第十五條保障人民，已讓原告損失
甚多。應以更寬容之有利原告之解釋。又根據釋字第五二五號、五二九號解釋，不論
基於公益之考量，或非基於公益考量，僅為行政上一時權宜之計，或出於對部分規範
對象不合理之差別對待，或其他非屬正當動機而恣意廢止或限制法規適用者，制定或
發布法規之機關固得依法定程序予以修改或廢止，惟應兼顧規範對象值得保護之信賴
利益，而給予適當保障，方符憲法保障人民權利之意旨。又第四○二號解釋文：對於
人民違反行政法上義務之行為予以裁罰性之行政處分，涉及人民權利之限制，其處分
之構成要件與法律效果，應由法律定之，法律雖得授權以命令為補充規定，惟授權之
目的、範圍及內容必須具體明確，然後據以發布命令，方符憲法第二十三條之意旨。
原告依循中華民國法律辛苦努力讀書考上土地登記專業代理人並執業，取得合法之工
作權與財產權。縱因公益廢除土地登記專業代理人法，政府亦應補償原告，至少因新
法致原告無法入會，更應輔導之。於地政士法實行時南投縣政府曾通知原告應入會，
原告電話反映入會費太高無法繳納及原告於實行日前為土地專業代理人應可繼續免入
會執業四年，南投縣政府回應協調入會費與請示，之後即無聯絡或通知。政府對因公
益新增訂法律致權益受害人更應特別注意，及時通知。許多違反憲法保護人民意旨及
人民因對政府之信賴，取得之利益。因此對法律見解更應對原告有利之解釋。政府對
新公布之法律怠忽（新法公布後並未立即執法，怠忽近二年之後想到就開罰）。如能
劍及履及於職務上協調不相當之入會費與相關函釋或有關之法律見解立即告知原告，
相信原告不是執業便是加入公會。又本違反規定之處罰，在憲法保護人民集社之自由
極有爭議。況原告在今年一月亦已向親友借貸二萬六千元（入會費二萬元年費六千元
）加入南投縣地政士公會。總而言之，對原告處分係違反憲法保護人民旨意與因法律
不完備與執法怠忽之下之產物。原告更是新法權益受害者，未受補償反受處分，實不
公不義。原告聲明求為撤銷訴願決定及原處分，即為有理由，因求為撤銷訴願決定及
原處分之判決。
被告答辯意旨略以：(一)依據地政士法第三十三條第一項規定「地政士登記後，非加入
該管直轄市或縣（市）地政士公會，不得執業。」同法第五十條規定「有下列情形之
一，而擅自以地政士為業者，處新臺幣三萬元以上十五萬元以下罰鍰，並限期命其改
正或停止其行為；屆期仍不改正或停止其行為者，得繼續限期命其改正或停止其行為
，並按次連續處罰至改正或停止為止：一、未依法取得開業執照。二、領有開業執照
未加入公會。．．．。」合先敘明。(二)經查本府專業代理人收件登記簿及內政部不動
產服務業管理作業系統所載，原告於八十六年八月二十八日向內政部申請核發土地專
業代理人證書（八六台內地登字第○二○七九一號），並於八十六年十二月十日申請
土地登記專業代理人開業登記，經本府核准登記並核發開業執照（八六投縣地登字第
○○○二六四號）有案。按「地政士法業經總統於九十年十月二十四日公布自九十一
年四月二十四日施行。有關本法施行後相關執行事宜規定如下：一、本法施行前，已
執業之土地登記專業代理人，自本法施行之日起，依本法第五十三條第一項規定，無
須換發地政士開業執照，以地政士身分繼續執業四年，惟該等人員仍有本法第三十三
條規定之適用。：：」、「已執業之土地登記專業代理人，於地政士法施行後，尚未
加入該管直轄市或縣（市）地政士公會者，請加強宣導於九十一年十月三十一日前加
入公會，逾期未加入公會，而擅自以地政士為業者，依地政士法第五十條規定辦理」
分為內政部九十一年七月二十九日台內中地字第○九一○○一一一二五號令及九十一
年九月二日台內中地字第○九一○○一三二五五-一號令所示，另為落實地政士法第
三十三條第一項「地政士登記後，非加入該管直轄市或縣（市）地政士公會，不得執
業」之規定，本縣各地政事務所皆依內政部九十一年十一月二十六日內授中辦字第○
九一○○八五七八八號函示，於收件櫃檯設置明顯標語，提醒地政士應先加入公會再
送件，以免受罰。且通知參加本府召開之地政士座談會暨地政士法令宣導等，至於加
入地政士公會所繳納入會費、常年費等之多寡，係該公會會員大會議決；是以，原告
於九十二年三月二十八日、十一月六日、十二月二十五日至本縣南投地政事務所以代
理人身分辦理土地登記案件時，經據南投縣地政士公會查復，確未申請加入公會屬實
。又查地政士法於九十年十月二十四日公布，自九十一年四月二十四日施行，原告既
為領有專門職業執照者，自不能辯稱不知非加入本縣地政士公會，不得執業之規定。
(三)次查原告於九十二年三月二十八日、十一月六日、十二月二十五日至本縣南投地政
事務所以代理人身分辦理土地登記案件，依據內政部九十一年九月二十三日台內中地
字第○九一○○一四○三○號函示意旨，凡領有開業執照者，即得依法向地政事務所
代理申辦案件；至是否加入公會依現行土地登記相關規定，非屬審認範圍。倘將地政
士法第三十三條第一項規定所稱非加入公會，不得執業，解為不得收件，則第五十條
第二款領有開業執照未加入公會應處罰之規定，將失所附麗。是以，南投地政事務所
受理訴願人代理之登記案件，並依內政部九十二年三月二十四日內授中辦地字第○九
二○○八一五七九號函說明八規定，函送本府查處，依法並無不合。(四)按地政士法第
五十三條第一項規定：「本法施行前，依法領有土地登記專業代理人證書者，於本法
施行後，得依第七條規定，申請開業執照；已執業者，自本法施行之日起，得繼續執
業四年，期滿前，應依第八條規定申請換發，始得繼續執業。」並未明定地政士法施
行之日起四年後，未加入公會而執業時，始得予以處罰，且該法之中央主管機關內政
部所頒訂令（函）之解釋性規定，係供下級地政機關執行之依據，準此，本府依法行
政並無違反法律優越原則等情事，是以，為貫徹地政士法「業必歸會」之立法精神，
健全專業證照制度，並落實行政管理，在地政士法施行前，依法領有土地登記專業代
理人證書、已執業等人員，當受該法之規範。(五)本案原告前向內政部提起訴願，業經
該部於九十三年八月二日台內訴字第○九三○○○五二一一號函訴願駁回在案。本案
訴訟應無理由，爰求為駁回原告之訴之判決。
　　理  由
一、按「地政士登記後，非加入該管直轄市或縣（市）地政士公會，不得執業。」、
    「有下列情形之一，而擅自以地政士為業者，處新臺幣三萬元以上十五萬元以下
    罰鍰，並限期命其改正或停止其行為；屆期仍不改正或停止其行為者，得繼續限
    期命其改正或停止其行為，並按次連續處罰至改正或停止為止：一、未依法取得
    開業執照。二、領有開業執照未加入公會。．．．。」地政士法第三十三條第一
    項、第五十條分別定有明文。又「地政士法業經總統於九十年十月二十四日施行
    。有關本法施行後相關執行事宜規定如下：一、本法施行前，已執業之土地登記
    專業代理人，自本法施行之日起，依本法第五十三條第一項規定，無須換發地政
    士開業執照，以地政士身分繼續執業四年，惟該等人員仍有本法第三十三條規定
    之適用。：：」、「已執業之土地登記專業代理人，於地政士法施行後，尚未加
    入該管直轄市或縣（市）地政士公會者，請加強宣導於九十一年十月三十一日前
    加入公會，逾期未加入公會，而擅自以地政士為業者，依地政士法第五十條規定
    辦理」亦分別為內政部九十一年七月二十九日台內中地字第○九一○○一一一二
    五號令及九十一年九月二日台內中地字第○九一○○一三二五五-一號令釋在案
    ，該令函與地政士法規定尚無違背，自得引用。
二、本件原告於八十六年八月二十八日向內政部申請核發土地專業代理人證書（八六
    台內地登字第○二○七九一號），並於八十六年十二月十日申請土地登記專業代
    理人開業登記，經被告核准登記並核發開業執照（八六投縣地登字第○○○二六
    四號）在案，有被告專業代理人開業登記收件登記簿影本及內政部不動產服務業
    管理作業系統查詢資料附卷可按（本院卷第五十至五三頁）。而被告為落實地政
    士法第三十三條第一項「地政士登記記後，非加入該管直轄市或縣（市）地政士
    公會，不得執業」之規定，已令所屬各地政事務所皆依內政部九十一年十一月二
    十六日內授中辦字第○九一○○八五七八八號函示（函文見本院卷第六三頁），
    於收件櫃檯設置明顯標語，提醒地政士應先加入公會再送件，以免受罰，並通知
    各地政士召開地政士座談會暨地政士法令宣導（開會通知見本院卷第六四頁），
    原告實難諉為不知。
三、查原告於民國九十三年一月五日加入南投縣地政士公會前，即於九十二年三月二
    十八日、十一月六日、十二月二十五日至南投縣南投地政事務所，以代理人身分
    辦理土地登記業務，案經南投地政事務所依內政部九十二年三月二十四日內授中
    辦地字第○九二○○八一五七九號函說明八規定，以九十二年十二月三日投地一
    字第○九二○○一五二八六號函、九十三年一月六日投地一字第○九三○○○○
    一五五號、九十三年一月十九日投地一字第○九三○○○○七二五號函送被告查
    處，被告並函詢南投縣地政士公會經該公會以九十二年十二月十五日（九二）投
    縣地政士公字第九二六二七號、九十三年一月十五日（九三）投縣地政士公字第
    九三○六六號函復，查明原告至南投地政事務所以代理人身分辦理土地登記案件
    時，確未加入地政士公會，且未能提出非以地政士為業之佐證文件等情，分別有
    各該查處函及復函復卷可稽（本院卷第三十至四七頁），堪信為真實。
四、原告雖主張地政士法施行前，原告受土地登記專業代理人法條拘束，該法並無強
    制入會，施行後政府無所作為，任由社團收取巨額入會費，再依法處分原告實為
    不公不義，因此實非其不加入，確為新法之受害人，故應撤銷三萬元罰鍰之處分
    。依地政士法第五十三條文規定已執業者，自本法施行之日起，得繼續執業四年
    ，故其可保留土地專業代理人身分四年，「得充任」「得繼續執業四年」，因此
    原告在受罰期間，保有土地登記專業代理人之工作權財產權，不受地政士法拘束
    ，繼續從事土地登記專業代理人之工作。訴願駁回理由二稱「惟為查相關法規並
    未規定應依地政士法施行之日起四年後，未加入公會始得處罰。」但地政士法亦
    無明文規定「已執業者，自本法施行之日起，得繼續執業四年」需加入公會。原
    告已經取得合法之工作權與財產權，相同工作性質，新法加以限縮。本法違背憲
    法第十五條保障人民，已讓原告損失甚多，應以更寬容有利原告之解釋。又根據
    釋字第五二五號、五二九號解釋，不論基於公益之考量，或非基於公益考量，僅
    為行政上一時權宜之計，或出於對部分規範對象不合理之差別對待，或其他非屬
    正當動機而恣意廢止或限制法規適用者，制定或發布法規之機關固得依法定程序
    予以修改或廢止，惟應兼顧規範對象值得保護之信賴利益，而給予適當保障，方
    符憲法保障人民權利之意旨。又第四○二號解釋文：對於人民違反行政法上義務
    之行為予以裁罰性之行政處分，涉及人民權利之限制，其處分之構成要件與法律
    效果，應由法律定之，法律雖得授權以命令為補充規定，惟授權之目的、範圍及
    內容必須具體明確，然後據以發布命令，方符憲法第二十三條之意旨云云。
五、惟按「地政士登記後，非加入該管直轄市或縣（市）地政士公會，不得執業。」
    地政士法第三十三條第一項定有明文，已如前述，雖同法第五十三條規定「本法
    施行前，依法領有土地登記專業代理人證書者，於本法施行後，得依第七條規定
    ，申請開業執照；已執業者自本法施行之日起，得繼續執業四年，：：：」，惟
    並未排除上開第三十三條第一項定之適用，故於該法施行前，雖已執業，依規定
    自該法施行之日起，得繼續執業四年，惟非加入該管直轄市或縣（市）地政士公
    會，仍不得執業甚明。原告謂該法第五十三條既未規定非加入該管直轄市或縣（
    市）地政士公會，不得執業，而主張無需加入縣（市）地政士公會即得執業，顯
    屬誤解法律。原告雖謂司法院釋字第四○二號解釋：「對於人民違反行政法上義
    務之行為予以裁罰性之行政處分，涉及人民權利之限制，其處分之構成要件與法
    律效果，應由法律定之，法律雖得授權以命令為補充規定，惟授權之目的、範圍
    及內容必須具體明確，然後據以發布命令，方符憲法第二十三條之意旨」云云。
    惟查「有下列情形之一，而擅自以地政士為業者，處新臺幣三萬元以上十五萬元
    以下罰鍰，並限期命其改正或停止其行為；屆期仍不改正或停止其行為者，得繼
    續限期命其改正或停止其行為，並按次連續處罰至改正或停止為止：一、未依法
    取得開業執照。二、領有開業執照未加入公會。．．．。」業於地政士法第五十
    條明文規定，則關於領有開業執照未加入公會，而擅自以地政士為業者之處罰，
    自無違法律保留之原則。又關於專門職業者之執業，以加入該同業公會始得執業
    ，落實「業必歸會」之原則，為其通例，此觀律師法第十一條、建築師法第二十
    八條、會計師法第二十七條、醫師法第九條、藥師法第九條之規定率皆如此，可
    見其一斑，考其制度設立之宗旨，蓋在凡此具專門職業之社會精英，期能自治自
    律，而發揚其專門職業之技能濟助社會之精神，故不能盡以限制會員之權益視之
    ，要難指為有違憲法第二十三條之意旨。而加入地政士公會之入會費，既係由公
    會之決議，各個不同年度如有不同之入會費決議，亦係衡量公會之需要而為決議
    ，何能因之指為不相當之入會費，又於決議後，每一新加入會員皆繳交相同之入
    會費，所交入會費，復用之於全體會員之利益，由全體會員所共享，已難認盡屬
    不利於加入之會員，而指侵害原告之工作權與財產權及有違憲法第十五條之保障
    規定。況地政士法施行後，雖規定非經加入地政士公會不得執業，而有所限制，
    惟已於同法第五十三條第一項規定，無須換發地政士開業執照，以地政士身分繼
    續執業四年，但仍需依同法第三十三條規定加入公會始得執業，且內政部復於九
    十一年九月二日以台內中地字第○九一○○一三二五五-一號令規定「已執業之
    土地登記專業代理人，於地政士法施行後，尚未加入該管直轄市或縣（市）地政
    士公會者，請加強宣導於九十一年十月三十一日前加入公會，逾期未加入公會，
    而擅自以地政士為業者，依地政士法第五十條規定辦理。」而分別設有過渡之補
    救措施，亦難指為有違司法院釋字第五二五號、五二九號解釋之宗旨。原告之主
    張俱無可採。從而，原處分以原告未加入地政士公會前，未能提出非以地政士為
    業之佐證文件而以代理人身分辦理土地登記案件，認有違地政士法第三十三條第
    一項規定，而依地政士法第五十條規定處以三萬元罰鍰，核無違誤，訴願決定予
    以維持，亦無不合，原告請求予以撤銷，核無理由，應予駁回。又本件適用簡易
    程序，爰不經言詞辯論程序逕為判決。
據上論結，本件原告之訴為無理由，依行政訴訟法第二百三十三條、第二百三十六條
、第一百九十五條第一項後段、第九十八條第三項前段，判決如主文。
中　　華　　民　　國　　九  十  三　　年　 十   一 　月　二　十 　二　　日
                     臺 中 高 等 行 政 法 院   第 三 庭
                                               法    官    王 茂 修
右正本證明與原本無異。
如不服本判決，應於判決送達後二十日內，以本訴訟事件所涉及之法律見解具有原則
性者，始得向本院提出上訴狀並表明上訴理由，經最高行政法院許可，否則不得上訴
；如於本判決宣示後送達前提起上訴者，應於判決送達後二十日內補提上訴理由書（
均應依對造人數提出繕本）。提起上訴應預繳送達用雙掛號郵票三九○元（三十四元
及五元郵票各十份)。
中　　華　　民　　國　　九  十  三　　年　 十   一 　月　二　十 　二　　日
                                                法院書記官   朱 敏 諄
